【裁判字號】    92,易,375
【裁判日期】    920421
【裁判案由】    侵占
【裁判全文】
臺灣高雄地方法院刑事判決                          九十二年度易字第三七五號
    公  訴  人  臺灣高雄地方法院檢察署檢察官
    被      告  甲○○
右列被告因侵占案件，經檢察官提起公訴（九十二年度偵字第一六０九號），本院判
決如左：
    主  文
甲○○無罪。
    理  由
一、公訴意旨略以：被告甲○○於民國九十一年二月二日向告訴人乙○○租借車牌號
    碼ＺＤ—五四０號營業用小客車一部，約定每日租金新臺幣（下同）六百元，每
    五天繳付一次，如超過五天未付款，合約自動終止，被告應即將上開小客車歸還
    告訴人。詎被告自九十一年二月二日當天取得上開小客車後，迄今均未繳納任何
    車租，並意圖為自己不法之所有，將該車侵占入己，屢經告訴人催討均未償還，
    因認被告涉有刑法第三百三十五條第一項之侵占罪嫌。
二、按犯罪事實應依證據認定之，無證據不得推定其犯罪事實；又不能證明被告犯罪
    者，應諭知無罪之判決，刑事訴訟法第一百五十四條、第三百零一條第一項分別
    定有明文。次按認定不利於被告之事實，須依積極證據，苟積極證據不足為不利
    於被告事實之認定，即應為有利於被告之認定，更不必有何有利之證據；另告訴
    人之指訴，係以使被告受刑事訴追為目的，是其陳述是否與事實相符，仍應調查
    其他證據以資審認；而認定犯罪事實所憑之證據，雖不以直接證據為限，間接證
    據亦包括在內，然而無論為直接或間接證據，其為訴訟上之證明，須於通常一般
    人均不致有所懷疑，而得確定其為真實之程度者，始得據為有罪之認定；次按刑
    法上之侵占罪，該侵占行為乃指易持有為所有之取得行為，即行為人對於他人之
    物本來只具有持有之關係，但竟占為己有，以物之所有權人自居，享受物之所有
    權之內容，或加以無權處分；即須持有人變易原來之持有意思而為不法所有之主
    觀意思始能成立，且該不法所有之意圖係永久排除所有權人之所有權而不法取得
    其持有物之意圖，故如僅將持有物延不交還或有其他原因致一時未能交還，或係
    一時利用之目的而享受其持有物之利益，既缺乏主觀要件，即難遽以該罪相繩，
    最高法院三十年上字第八一六號、五十二年臺上字第一三ＯＯ號、四十一年台非
    字第五七號及六十八年台上字第三一四六號判例亦採此見解。
三、公訴人認被告甲○○涉有上開犯嫌，係以告訴人之指訴、卷附合約書、存證信函
    及被告所辯租金係由其妹婿丙○○轉交、曾受僱於告訴人云云皆與常情有違等為
    其論據。訊據被告甲○○固坦承確有向告訴人承租上開小客車，且未依約給付租
    金等情不諱，惟堅決否認有何侵占犯行，辯稱其之前因經濟困難，故未主動與告
    訴人聯絡解決本件糾紛，但其與告訴人間僅是單純的債務問題，其並無侵占上開
    車輛之意圖等語。經查：(一)被告確於右揭期間向告訴人租用車牌號碼ＺＤ─號
    營業小客車，且自取得該車之日起即未繳付租金之事實，業據被告於本院審理時
    供承不諱，核與告訴人指訴之情節大致相符，並有合約書及存證信函影本各一紙
    等附卷可稽，是此部分之事實，堪信屬真實。(二)前開告訴人所提租車合約書及
    存證信函各一紙，僅能認定其與被告間確有就前揭車輛為租賃之約定，及告訴人
    確有函催被告還車之事實，然債務人未依債務本旨履行給付者，依一般社會經驗
    而言，原因非一，其因不可歸責之事由無法給付，或因合法主張抗辯事由而拒絕
    給付，甚至債之關係成立後，始行惡意遲延給付，皆有可能，非必出於惡意侵占
    犯罪一端，尚難以單純債務不履行之狀態，即推定其有不法所有之意圖，是被告
    縱有避不出面處理之事實，或可能係為規避其可能應負之民事賠償及相關契約責
    任，或可能有其他個人原因，但無論如何，尚難遽予認定被告即有為自己不法所
    有之意圖。(三)況被告甫於九十一年五月八日收受告訴人催討之存證信函後，隨
    即於偵查中歸還該小客車，應可認定被告尚無任何以所有人自居而無權處分該車
    之具體行為，主觀上亦無永久排除告訴人之所有權之意思，是被告雖有遲延給付
    租金之情形，惟其既已與告訴人訂立租約，本即得佔有使用該車，實難僅憑其未
    如期給付租金，復遲未將車輛交還告訴人一節，遽認被告即有變易持有意思為自
    己所有之不法意圖。從而，本件純屬民事債務不履行之民事糾葛，理應循民事途
    徑解決（告訴人與被告業已達成民事和解，此經二人於本院審理中陳述無誤），
    被告所為與侵占罪之構成要件尚有未合，自無從以該罪相繩。
四、綜上所述，被告於偵查中對為何未給付租金，所辯雖前後不一，且與常情有違，
    然其究否確有易持有為所有之意思而侵占告訴人前揭車輛之行為，仍存有合理之
懷疑，公訴人所舉證據尚未到達令本院確信其為真實之程度，此外復查無其他積
    極證據足資認定被告確有侵占之犯行，此外，復查無其他積極證據足認被告涉有
    上開犯行，揆諸首揭法律規定與判例意旨，既不能證明被告犯罪，本院自應為無
    罪判決之諭知。
據上論斷，應依刑事訴訟法第三百零一條第一項前段，判決如主文。
中      華      民      國      九十二    年      四    月    二十一    日
                                      臺灣高雄地方法院刑事第一庭
                                          審判長法  官  林  水  城
                                                法  官  盧  怡  秀
                                                法  官  謝  雨  真
右正本證明與原本無異。
如不服本判決，應於判決送達後十日內，向本院提出上訴狀。
                                                書記官  陳  威  志
中    華    民    國      九十二      年      四      月     二十一     日


司法院資訊處製作；財團法人民間司法改革基金會備份。
